臺灣雲林地方法院民事判決　　　　　　　 96年度訴字第183號
原　　　告　合眾紙業股份有限公司
法定代理人　丁○○
共　　　同
訴訟代理人　乙○○
　　　　　　陳信村律師
被　　　告　壯佳果股份有限公司
法定代理人　甲○○
訴訟代理人　戊○○
被　　　告　台灣佳田紙袋股份有限公司
法定代理人　丙○○
上列當事人間請求宣告調解無效等事件，本院於民國96年10月30
日言詞辯論終結，判決如下：
    主  文
台灣雲林地方法院九十六年度六簡調字第三十七號調解事件所成
立之調解，其中關於台灣佳田紙袋股份有限公司應給付被告壯佳
果股份有限公司新台幣參佰參拾萬元部分無效。
原告其餘之訴駁回。
訴訟費用新台幣參萬參仟陸佰柒拾元，由被告壯佳果股份有限公
司負擔。
    事  實
壹、原告方面：
一、聲明：
（一）先位聲明: 請求判決宣告鈞院九十六年度六簡調字第三十
      七號調解事件成立之調解無效。
（二）備位聲明: 被告等就鈞院九十六年度六簡調字第三十七號
      所成立之調解程序應予撤銷。
（三）訴訟費用均由被告負擔。
二、陳述：
（一）原告起訴主張:
  1、 原告為被告台灣佳田紙袋股份有限公司（下簡稱台灣佳田
      公司）之債權人，債權金額達新台幣（下同）1 億餘元。
      兩造因而於民國（下同）90年間達成委託經營協議，約定
      被告台灣佳田公司由原告經營，並以經營所得利潤償還上
      開所欠債務。依該協議書第10條約定：台灣佳田公司之負
      責人丙○○（原名張景龍）不得以公司之名義私自對外行
      使權利。然丙○○竟明知台灣佳田公司與被告壯佳果股份
      有限公司（下簡稱壯佳果公司）並無債權存在，竟基於通
      謀虛偽之意思表示，未經原告同意私自代表台灣佳田公司
      於本院斗六簡易庭96年度六簡調字第37號調解事件，與被
      告壯佳果公司成立: 「丙○○與台灣佳田公司願連帶給付
      被告壯佳果公司330 萬元」之調解（下簡稱系爭調解）。
  2、 按通謀虛偽之意思表示無效，民法第87條定有明文。且依
      原告與台灣佳田公司之上開協議，丙○○並無代理台灣佳
      田公司為上開調解之權限。另戊○○為被告壯佳果公司之
      實際負責人，對外均以該公司之董事長自居，其妻甲○○
      則為該公司登記名義之董事長; 渠二人又為台灣佳田公司
      之大股東（戊○○500 萬元，甲○○600 萬元，兩人股款
      合計已逾台灣佳田公司之2 分之1 股權）; 再者，戊○○
      並於上開原告與台灣佳田公司所訂立之協議書內簽名、蓋
      章，可見渠等對於上開約定均知之甚稔; 被告二公司與戊○○及丙○○等人均明知此情，竟仍在本院斗六簡易庭成
      立系爭調解，系爭調解顯有無效之原因。
  3、 又按調解有無效或得撤銷之原因者，當事人得向原法院提
      起宣告調解無效或撤銷調解之訴，民事訴訟法第416 條亦
      有明文規定。且被告二公司所為上開通謀虛偽之調解，已
      使原告對於台灣佳田公司之債權受到損害，原告自得依民
      法第242 條規定，代位被告台灣佳田公司請求宣告系爭調
      解無效。如上開請求無理由時，系爭調解屬無償之債務承
      擔，並有害及原告之債權，因而並代位被告台灣佳田公司
      請求撤銷系爭調解之訴。
（二）對於被告答辯之陳述:
  1、 被告壯佳果公司辯稱被告二公司是對既成之債務成立調解
      云云，但其在系爭調解事件聲請狀中載明「該公司係委託
      台灣佳田公司之負責人丙○○購買全自動高速輪轉印刷製
      袋機後並委託台灣佳田公司之負責人送修」等語，此已明
      確表明其係委託丙○○個人之行為，核與台灣佳田公司無
      涉，台灣佳田公司與壯佳果公司更無既存之債務，故被告
      壯佳果公司所稱台灣佳田公司與原告和解，將伊公司委由
      丙○○送修之製袋機交與原告使用以之為和解條件云云，
      並無其事。
  2、 事實上，上開使用機器之紛爭，是由於丙○○於90年8 月
      間與原告發生委託經營之紛爭，未經原告同意，擅自將原
      告所有放置於台灣佳田公司斗六廠之德國製水果紙袋製袋
      機乙部載走，經原告發現後催討，丙○○始於90年9 月間
      ，以壯佳果公司之此台製袋機矇混還給原告，後來因戊○○向原告反應製袋機為被告壯佳果公司所有，原告再詳予
      查看，才發現此台非德國製之機械。唯因該製袋機效能與
      原告所有之德國製袋機（台灣佳田公司所有售與原告）效
      能差異過大，且損耗多，經原告一再催討，丙○○始於93
      年間將德國製製袋機載回台灣佳田公司斗六廠，故被告壯
      佳果公司所稱台灣佳田公司與原告協商以該製袋機送至台
      灣佳田公司斗六廠之事，顯屬虛構。
  3、 再者，被告壯佳果公司之負責人甲○○為台灣佳田公司之
      最大股東，且訴訟代理人戊○○為台灣佳田公司之副董事
      長並為股東，其全程參與台灣佳田公司與原告關於經營之
      紛爭協議，原告與台灣佳田公司根本沒有以該仿製之製袋
      機供原告使用之和解條件; 且如此重要之事項，壯佳果公
      司並無提出任何證據以實其說，僅空言以該公司之製袋機
      供原告使用為和解條件云云，顯然不實。而其目的無非係
      要以成立之系爭調解為執行名義，對台灣佳田公司之各種
      資產加以執行，嚴重損害原告對於台灣佳田公司之債權。
  4、 且原告與台灣佳田公司所簽訂之委託經營協議書內均未提
      及有壯佳果公司之製袋機使用情事，益見被告壯佳果公司
      之抗辯顯非真實，而原告顯為正當權利之行使，更無違反
      誠實信用原則。
  5、 另原告發現在台灣佳田公司斗六廠之製袋機不符，並要回
      德國製之製袋機後，並即要求丙○○拿回壯佳果公司之製
      袋機，有存證信函可以證明，但丙○○拒不拿回，故該製
      袋機目前仍完好的放置於廠房內，該製袋機仍完好如初，
      有照片可以證明，且可現場勘驗系爭機械，被告壯佳果公
      司所稱「嚴重毀損致令不堪使用」云云，根本是無稽之事
      實。
  6、 故丙○○個人之行為與原告之債務人台灣佳田公司無任何
      關聯，且該機械（製袋機）完好可以使用，怎可由台灣佳
      田公司負損害賠償責任及返還不當得利之責任！壯佳果公
      司應向丙○○個人請求，卻向台灣佳田公司與丙○○一齊
      請求，由無關之台灣佳田公司承擔債務，此由渠等聲調解
      狀可明顯看出，故顯為無償行為，至為明灼。
  7、 原告對台灣佳田公司確有1 億元以上之債權，為兩造所不
      爭，台灣佳田公司委由原告經營其業務，以償還其上開負
      債，原告為債權人至為明確，而被告等調解成立，使台灣
      佳田公司無端負擔債務，而使台灣佳田公司之各項資產有
      隨時被查封之危險，則原告之債權隨時受有損害之虞，有
      害原告之債權要甚灼然，揆諸最高法院71年台上字第1009
      號判例，原告自可行使撤銷權。
  8、 綜上所述，原告起訴之請求於法有據，請准予判決如先位
      或備位訴之聲明，以保權益。
貳、被告方面：
甲、被告壯佳果公司部分:
一、訴之聲明: (1)原告先、備位之訴均駁回; (2)訴訟費用由原告
    負擔。
二、陳述:
（一）丙○○為被告台灣佳田公司之法定代理人，自具有合法代
      表台灣佳田公司成立系爭調解之權，無論原告與台灣佳田
      公司所簽立之委託經營合約內容如何，僅具有債權之效力
      ，丙○○代表台灣佳田公司所為之法律行為，除涉有民法
      第71、72條違反法律強制規定或公序良俗外，應屬有效。
（二）壯佳果公司所有台灣製的製袋機原係由丙○○個人所有之
      工廠負責維修，而後原告與台灣佳田公司發生糾紛時，以
      該製袋機搬至台灣佳田公司使用做為和解條件，原告是台
      灣佳田公司的實際經營人，且知該製袋機為台製而非原告
      所有之德製製袋機，壯佳果公司所有之製袋機經台灣佳田
      公司使用數年後，原告因此獲利甚多，而該製袋機已耗損
      不堪使用，壯佳果公司因而請求台灣佳田公司賠償600 多
      萬元，壯佳果公司與台灣佳田公司經調解後，壯佳果公司
      願以330 萬元將製袋機作價賣給台灣佳田公司，作為使用
      該製袋機而造成損害之賠償，原告雖於調解時提出不同意
      調解條件，以及丙○○非台灣佳田公司法定代理人之反對
      意見，惟鈞院調解時認為台灣佳田之法定代理人仍是丙○○，且原告亦有代表人在場，系爭調解才因此成立。原告
      主張調解有無效之事由，實屬無理由等語。
乙、被告佳田公司部分：
一、訴之聲明: (1)原告先、備位之訴均駁回; (2)訴訟費用由原告
    負擔。
二、陳述：
　　原告係台灣佳田公司的上游廠商，丙○○因投資失利而對原
    告負債，因此協商由原告經營台灣佳田公司，至90年時，雙
    方發生糾紛，原告當時不願再經營台灣佳田公司，當時原告
    所有之德製製袋機也發生問題而需要維修，且因壯佳果公司
    所有之台製製袋機放在丙○○的工廠，丙○○為公司之利益
    ，將該壯佳果公司所有的製袋機搬到台灣佳田公司生產，而
    後原告又再接受委託經營，該製袋機一直生產產品至93年，
    已有耗損，壯佳果公司向台灣佳田公司要求返還該製袋機及
    賠償損失，惟雙方一直無法達成合意，因此由鈞院調解，而
    丙○○為台灣佳田公司之法定代理人，代表佳田公司與壯佳
    果公司之代理人戊○○達成系爭調解之合意，應無不合等語
    。
    理    由
壹、程序方面：
一、按原告之訴，有起訴不合程式或不備其他要件者，法院應以
    裁定駁回之。但其情形可以補正者，審判長應定期間先命補
    正，民事訴訟法第249 條第1 項第6 款定有明文。又民事訴
    訟，係為保護私法上權利，請求國家司法機關確定其權利存
    在與否之法定程序，必有對立之當事人。
二、本件原告主張其為被告台灣佳田公司之債權人，而被告台灣
    佳田公司與壯佳果公司於本院所成立之系爭調解有無效或得
    撤銷之原因，並使其對於被告台灣佳田公司之債權受有損害
    ，因而依民法第242 條及民事訴訟法第416 條第2 項規定，
    代位台灣佳田公司訴請宣告系爭調解無效或撤銷調解。則原
    告既係代位被告台灣佳田公司行使權利，並非本於其對台灣
    佳田公司之固有權利; 且上開代位權行使所生私法上之效力
    ，仍直接歸屬於債務人; 除此而外，原告亦無對被告台灣佳
    田公司有何請求，則原告應以系爭調解之對造即被告壯佳果
    公司為被告，而無以其代位行使權利之台灣佳田公司為被告
    之理。因此，本件原告對於被告台灣佳田公司之起訴，有欠
    缺對立當事人之要件不備之情，且無可補正，應依上開規定
    ，以裁定駁回。
貳、得心證之理由:
一、原告主張其為台灣佳田公司之債權人，債權金額達1 億餘元
    ，台灣佳田公司為清償上開債務，於90年間與原告達成委託
    經營協議，約定台灣佳田公司由原告經營，並以經營所得利
    潤償還上開所欠債務。依該協議書第10條約定：台灣佳田公
    司之負責人丙○○亦不得以公司之名義私自對外行使權利。
    且戊○○為被告壯佳果公司之實際負責人，對外均以該公司
    之董事長自居，其妻甲○○則為該公司登記名義之董事長;
    渠二人並為台灣佳田公司之大股東（戊○○500 萬元，甲○○600 萬元，兩人之股款合計已逾佳田公司之2 分之1 股權
    ）; 另戊○○並於上開原告與台灣佳田公司所簽訂之委託經
    營協議書內簽名、蓋章，渠等對於上開約定均知之甚稔。然
    丙○○竟代理台灣佳田公司與由戊○○代理之被告壯佳果公
    司成立系爭調解，由丙○○與台灣佳田公司連帶給付被告壯
    佳果公司330 萬元等情，為被告所不爭執，並有原告提出之
    支票、台灣佳田公司之登記資料查詢、股東名簿及委託經營
    協議書等影本、戊○○之名片及壯佳果公司之廣告，與被告
    壯佳果公司提出之台灣佳田公司與原告之債務明細，及本院
    斗六簡易庭96年度六簡字第37號調解卷宗可按，足信無誤。
二、按代理人於代理權限內，以本人名義所為之意思表示，直接
    對本人發生效力，民法第103 條第1 項定有明文。又無限公
    司對於股東代表權所加之限制，不得對抗善意第三人，公司
    法第58條亦有明文規定。依同法第208 條第5 項規定，上開
    規定於代表股份有限公司之董事準用之。即股份有限公司對
    於代表公司之董事代表權所加之限制，僅不得對抗善意之第
    三人，並不包括明知之惡意第三人。
三、本件丙○○雖為台灣佳田公司之董事長，然依台灣佳田公司
    與原告簽訂之上開委託經營協議書第10條規定，其不得未經
    原告同意，即私自以台灣佳田公司名義對外行使權利。且為
    系爭調解時，業經原告派員當場提出不同意調解條件，及丙○○非台灣佳田公司法定代理人之反對意見，為被告壯佳果
    公司所自陳，自堪信屬實。然丙○○仍未經原告同意，代理
    台灣佳田公司與由戊○○所代理之被告壯佳果公司成立系爭
    調解，顯已逾其代理權。又上開原告與台灣佳田公司委託經
    營之協議內容，既為被告壯佳果公司之法定代理人及於系爭
    調解事件擔任被告壯佳果公司代理人之戊○○所明知，顯見
    其非善意之第三人。因此，台灣佳田公司自得主張系爭調解
    有法定代理人吳景森無代理權之無效原因。
四、又台灣佳田公司既對原告負債達1 億餘元，且以上開委託經
    營協議償還債務，原告為台灣佳田公司之債權人乙節，自得
    確定。且系爭調解所成立之內容為「台灣佳田公司與吳景森
    願連帶給付被告壯佳果公司330 萬元」，有本院系爭調解筆
    錄可按，則被告壯佳果公司即得持系爭調解請求台灣佳田公
    司給付，甚或向法院聲請強制執行台灣佳田公司之資產，使
    台灣佳田公司之資產處於隨時被強制執行查封拍賣之危險，
    自有損害原告之債權。且台灣佳田公司亦怠於提起宣告系爭
    調解無效之訴，則原告主張其得依民法第242 條及民事訴訟
    法第416 條第2 項規定，代位台灣佳田公司訴請宣告系爭調
    解關於台灣佳田公司應給付被告壯佳果公司330 萬元部分無
    效，為有理由，應予准許。至於系爭調解關於丙○○應給付
    被告壯佳果公司330 萬元部分，因丙○○並非原告之債務人
    ，亦無原告所主張上開無效之原因，且系爭調解除上開宣告
    無效部分外，並非不得獨立存在，因此該部分之請求，為無
    理由，應予駁回。
五、本件事證已臻明確，兩造其餘主張與舉證，經核與判決結果
    不生影響，爰不一一論述。另本件原告先位聲明既有理由，
    則預備聲明之解除條件已成就，其訴訟繫屬已消滅，本院自
    無庸裁判，均併此敘明。
六、結論：本件原告之訴為有一部有理由，一部無理由，依民事
    訴訟法第79條，第85條第1 項後段，判決如主文。
中　　華　　民　　國　　96　　年　　11　　月　　13　　日
                  民事第二庭    法  官  黃一馨
以上正本係照原本作成
如對本判決上訴，須於判決送達後廿日內向本院提出上訴狀
中　　華　　民　　國　　96　　年　　11　　月　　13　　日
                                書記官　王秀如
